最高法院刑事判決　　　　　　　　　　　　　　　九十一年度台上字第四四九一號
　　上　 訴　 人　台灣高等法院檢察署檢察官
　　上訴人即被告　甲○○
右上訴人等因被告強盜案件，檢察官不服台灣高等法院中華民國九十一年五月八日第
二審判決（九十一年度上重訴字第六號，起訴案號：台灣板橋地方法院檢察署九十年
度偵字第七七六一號），提起上訴；被告部分經原審法院依職權逕送本院審判，視為
被告已提起上訴，本院判決如左：
    主  文
原判決撤銷，發回台灣高等法院。
    理  由
本件原判決撤銷第一審關於論上訴人即被告甲○○以強劫而故意殺人罪，判處死刑，
褫奪公權終身部分之科刑判決，改判論該被告以強盜而故意殺人罪，處無期徒刑、褫
奪公權終身。並宣告扣案之全罩式安全帽壹頂、花色口罩壹個及白色手套壹雙均沒收
，固非無見。
惟查：(一)連續犯之成立，主觀上須基於一個概括之犯意，客觀上須先後數行為，逐次
實施而具連續性，侵害數個同性質之法益，其每一前行為與次行為，依一般社會健全
觀念，在時間差距上，可以分開，在刑法評價上，各具獨立性，每次行為皆可獨立成
罪，構成同一之罪名，即足當之；如數行為於同時同地或密切接近之時地實施，侵害
同一之法益，各行為之獨立性極為薄弱，依一般社會健全觀念上，難以強行分開，在
刑法評價上，以視為數個舉動之接續施行，合為包括之一行為予以評價，較為合理，
則屬接續犯，而為包括之一罪。原判決於事實欄內認定「……被告亦因所騎之機車撞
及停放在旁之機車而棄車逃跑，而正在銀行旁之早餐店洗拖把之鄭君威見狀亦持拖把
丟擲並上前腳踢被告，被告為脫免逮捕，竟當場萌生殺人之犯意，朝鄭君威之上半身
射擊一槍，惟僅射中鄭君威之左手，致其受有左手臂肱骨粉碎性骨折，而未遂。旋該
銀行之襄理曹永忠亦隨之追趕被告，於緊追至毗鄰銀行外巷子口處，自後抱住被告，
與之發生扭打糾纏，且呈半蹲狀態僵持之姿，而被告為掙脫曹永忠從後之環抱，復接
續前開殺人之犯意，竟右手舉槍往後，槍口微仰，對著緊貼在其頭部後方，曹永忠臉
部右顴部位射擊，致子彈自右顴部入自右至左，自下而上，經臚內出於左頂部，經於
同日十三時許送至馬偕紀念醫院時已呈死亡（腦死）狀態，而於同年四月二十四日上
午四時四十五分宣告死亡」（見原判決第二頁倒數第一行至第三頁第九行）。如果無
訛，被告一次殺人未遂（鄭君威）、一次殺人既遂（曹永忠），時間先後可分，侵害
二個法益，均可獨立成罪，揆之上開說明，即應成立殺人罪之連續犯，原判決認定其
先後殺二人，係接續為之，已有未合。又其於判決理由內論述「其殺人未遂乃殺人既
遂之行為，係強盜當場，將追捕之一人殺死，一人則被殺未死，乃一行為而觸犯殺人
既遂及殺人未遂二罪名，應從一重之殺人既遂罪處斷」（見原判決第十六頁倒數第五
至三行），則又認被告先後殺二人係屬想像競合犯，自屬理由矛盾，並有適用法則不
當之違誤。(二)科刑之判決書，對於犯罪事實，必須詳加認定，明確記載，然後於理由
內敘明犯罪事實所憑之證據，及其認定之理由，使事實與理由兩相一致，方足以資論
罪科刑。原判決於事實欄內認定「甲○○……。嗣因積欠地下錢莊借款，需款孔急，
竟意圖為自己不法之所有，……」（見原判決第二頁第三、四行），且於判決理由內
論述「……且因債務纏身，為解燃眉，鋌而走險，尚與一般兇險之徒，純為奪財，博
命噬血，非可相比」（見原判決第十八頁第二、三行），資為撤銷第一審關於論被告
以強劫而故意殺人罪，處死刑，褫奪公權終身，改判論處無期徒刑，褫奪公權終身之
理由，但於判決理由內並未說明憑何證據認定被告係因積欠地下錢莊借款，需款孔急
而觸犯本件強劫而故意殺人罪，自有理由不備之違誤。(三)證物應示被告，令其辨認，
刑事訴訟法第一百六十四條定有明文。刑事訴訟以直接審理為原則，必須經過調查程
序，以顯出於審判庭之證據資料，始得採為判決基礎。本件被告作案所用之槍、彈，
原審於審判期日並未提示命被告辨認，僅提示該等證物清單並告以要旨，有審判筆錄
可按。揆之上開規定，原審未將上開證物提示命被告辨認，遽採為判決基礎，其所踐
行之訴訟程序，自屬於法有違。上訴意旨執以指摘，為有理由，應認原判決有撤銷發
回之原因。
據上論結，應依刑事訴訟法第三百九十七條、第四百零一條，判決如主文。
中      華      民      國    九十一    年      八      月     十四     日
                              最高法院刑事第十庭
                                  審判長法官  林  增  福
                                        法官  邵  燕  玲
                                        法官  吳  昆  仁
                                        法官  惠  光  霞
                                        法官  吳  三  龍
      右正本證明與原本無異
                                              書  記  官
中      華      民      國    九十一    年      八      月    二十一    日
